臺灣彰化地方法院民事判決
110年度簡上字第147號
上訴人即附
帶被上訴人  張英傑  
被上訴人即  
附帶上訴人  張瑞坤  
上列當事人間請求損害賠償事件，上訴人對於民國110年8月31日
本院員林簡易庭第一審判決（110年度員簡字第208號），提起上
訴，被上訴人並提起附帶上訴，本院於111年3月14日言詞辯論終
結，判決如下：
    主      文
一、原判決主文第一項關於命上訴人給付部分，及該部分假執行
    之宣告，暨命上訴人負擔訴訟費用部分之裁判均廢棄。
二、上開廢棄部分，被上訴人在第一審之訴駁回。
三、被上訴人之附帶上訴駁回。 
四、第一審（除確定部分外）、第二審（含附帶上訴部分）訴訟
    費用由被上訴人負擔。
    事實及理由
一、被上訴人即附帶上訴人（下稱被上訴人）主張：彰化縣○○市
    ○○段000地號土地（下稱系爭土地）為祭祀公業張仁生所有
    ，且祭祀公業張仁生之管理人為被上訴人、張樹烈、張芳貴
    等祭祀公業張仁生派下員，而上訴人即附帶被上訴人（下稱
    上訴人）之父張春潭亦為祭祀公業張仁生之派下員。被上訴
    人於民國102年7月間經祭祀公業張仁生派下員大會之決議授
    權後，乃將系爭土地上之祖墳遷至大村納骨塔，並僱用工人
    剷除長滿雜草、無人照護之灌木及清運系爭土地上之土石，
    以整平系爭土地，詎上訴人竟於109年12月間向彰化縣警察
    局員林分局故意捏造不實之事實，告發被上訴人之上開行為
    是意圖為自己不法所有，盜取並出賣該等土石以謀利，然被
    上訴人嗣已經臺灣彰化地方檢察署檢察官以110年度偵字第2
    353號為不起訴處分，且上訴人不服，提出再議後，亦經臺
    灣高等檢察署臺中檢察分署以110年度上聲議字第716號駁回
    再議確定；又被上訴人遭上訴人為上開不實之指控，已使他
    人有機會對被上訴人之為人指指點點，且以竊盜罪嫌提告，
    更易使他人聯想到被上訴人擔任祭祀公業張仁生之管理人有
    手腳不乾淨之負面評價，導致被上訴人受有名譽、精神上之
    損害，因此，被上訴人茲依民法第195條第1項之規定，請求
    上訴人賠償慰撫金新臺幣（下同）10萬元，及自起訴狀繕本
    送達翌日起至清償日止，按週年利率百分之5計算之利息等
    語（按：逾上開金額本息部分，業經原審判決被上訴人敗訴
    確定，不予贅述）。
二、上訴人抗辯：祭祀公業張仁生現今之派下員人數與名冊為被
    上訴人所為之不實申報，實際上祭祀公業張仁生尚有居住在
    萬年邸之張姓子孫同為祭祀公業張仁生之派下員，則被上訴
    人自無權力召開祭祀公業張仁生派下員大會，且經申報之祭
    祀公業張仁生派下員亦無權授權被上訴人處理系爭土地之事
    宜，此外，於討論整理系爭土地之祭祀公業張仁生派下員大
    會中，並無決議將系爭土地上之土石予以清運、出賣，並整
    平作為停車場使用，且被上訴人亦無法說明後續如何處理該
    等土石及載運至何處，故上訴人才向彰化縣警察局員林分局
    告發被上訴人於102年7月間已涉犯竊盜罪嫌。因此，上訴人
    是依事實告發，並無侵害被上訴人之名譽，被上訴人據此主
    張上訴人應賠償慰撫金10萬元，並無理由。
三、原審判決上訴人應給付被上訴人1萬元，及自110年7月29日
    起至清償日止，按週年利率百分之5計算之利息，並依職權
    宣告被上訴人勝訴部分准予假執行，而駁回被上訴人其餘之
    訴。上訴人就其敗訴部分，提起上訴，而被上訴人就其敗訴
    部分，提起一部附帶上訴，兩造聲明如下：
（一）上訴人之上訴聲明：原判決關於命上訴人給付部分，及該
      部分假執行之宣告，暨命上訴人負擔訴訟費用部分之裁判
      均廢棄；上開廢棄部分，被上訴人在第一審之訴駁回。就
      附帶上訴之答辯聲明：駁回被上訴人之附帶上訴。
（二）被上訴人之答辯聲明：上訴駁回。附帶上訴聲明：上訴人
      應再給付被上訴人9萬元，及自起訴狀繕本送達翌日起至
      清償日止，按週年利率百分之5計算之利息。
四、得心證之理由：
（一）祭祀公業張仁生自42年11月23日起迄今均具系爭土地之所
      有權，且祭祀公業張仁生派下員大會於99年10月16日選任
      派下員即被上訴人、張樹烈、張芳貴為管理人，任期為4
      年，而上訴人並非祭祀公業張仁生之派下員；另被上訴人
      於102年7月間有僱用工人挖起、運走系爭土地上之土石等
      事實，為兩造所不爭執（見原審卷第11、13頁；本院卷第
      95至100頁），並有彰化縣員林市公所110年12月20日員市
      民字第1100041756號函暨所附派下現員名冊、土地登記謄
      本、會議紀錄、派下全員系統表、估價單在卷可稽（見原
      審卷第23頁；本院卷第59、73、76、81至85頁），應屬真
      實。
（二）上訴人於109年12月3日向彰化縣警察局員林分局檢舉「祭
      祀公業張仁生所有之系爭土地上之土石，於92年7月間經
      被上訴人所僱用之工人以挖土機挖起，並再以貨車運走，
      導致該等土石遭竊，其有照片可證，故若其有告訴權，則
      其要對被上訴人提出竊盜告訴」之情，有調查筆錄附卷可
      參（見110偵2353卷第15至17頁）；又上訴人於前揭筆錄
      雖是指訴被上訴人於92年7月間竊取該等土石，但依上訴
      人於109年12月3日所提出予彰化縣警察局員林分局之照片
      所示（見110偵2353卷第35頁），該照片已明確記載該等
      土石是於102年7月1日開挖，而被上訴人亦不爭執其是於1
      02年7月間僱請工人開挖、運走該等土石（見原審卷第11
      頁；本院卷第99頁），可見非祭祀公業張仁生派下員之上
      訴人之真意應是告發被上訴人有於102年7月間竊盜該等土
      石，而非於92年7月間竊盜該等土石，前揭筆錄此部分之
      記載，應屬誤載或上訴人記憶錯誤所致，故本院以下茲以
      上訴人於109年12月3日向彰化縣警察局員林分局所告發「
      被上訴人於102年7月間有以僱用工人挖起、運走該等土石
      之方式，竊取該等土石」之內容，判斷上訴人是否已不法
      侵害被上訴人之名譽權。
（三）按言論自由為人民之基本權利，有實現個人自我、促進民
      主發展、呈現多元意見、維護人性尊嚴等多重功能，保障
      言論自由乃促進多元社會正常發展，實現民主社會應有價
      值，不可或缺之手段。至於名譽權旨在維護個人主體性及
      人格之完整性，為實現人性尊嚴所必要，二者之重要性固
      難分軒輊，在法的實現過程中，應力求其二者保障之平衡
      。故侵害名譽權而應負侵權行為損害賠償責任者，須以行
      為人意圖散布於眾，故意或過失詆毀他人名譽為必要，蓋
      如此始有使他人之名譽在社會之評價受到貶損之虞；另言
      論自由與名譽權之保障發生衝突時，對於行為人之刑事責
      任，現行法制之調和機制係建立在刑法第310條第3項「真
      實不罰」及第311條「合理評論」之規定，及司法院大法
      官會議釋字第509號解釋所創設合理查證義務的憲法基準
      之上，至於行為人之民事責任，民法並未規定如何調和名
      譽保護及言論自由，固仍應適用侵權行為一般原則及司法
      院大法官會議釋字第509號解釋創設之合理查證義務外，
      上述刑法阻卻違法規定，亦應得類推適用。亦即，行為人
      之言論雖損及他人名譽，惟其言論屬陳述事實時，如能證
      明其為真實，或行為人雖不能證明言論內容為真實，但依
      其所提證據資料，足認為行為人有相當理由確信其為真實
      者；或言論屬意見表達，如係善意發表，對於可受公評之
      事，而為適當之評論者，不問事之真偽，均難謂係不法侵
      害他人之權利，尚難令負侵權行為損害賠償責任；另行為
      人故為不實之陳述，使司法機關為犯罪之訴追，致他人受
      有損害者，倘係利用司法機關有追訴犯罪之職權，以侵害
      他人權利，自屬侵權行為，不因司法機關係依法追訴犯罪
      而阻卻違法（最高法院99年度台上字第1664號、97年度台
      上字第970號、103年度台上字第2678號判決意旨參照）。
      依此，在行為人之發表言論是向司法偵查機關指控他人有
      犯罪嫌疑之情況，行為人既是向有權機關告知可能損及他
      人名譽權之事而請求調查，本質上已難認行為人此舉有何
      欲將之散布於眾以損害他人名譽權之情事；且此時如可認
      行為人所指控之情事確屬真實，或雖不能證明為真實，然
      依證據資料有相當理由可確信其為真實，而非純屬虛構，
      自亦不能認行為人有何欲藉由司法偵查機關追訴犯罪職權
      之開啟以損害他人名譽權之情，則行為人因此對他人犯罪
      嫌疑所為之相關訴訟行為（如告訴、告發、再議等），當
      屬正當之權利行使，應可阻卻違法而不能認屬侵害他人名
      譽權之侵權行為。
（四）上訴人於109年12月3日告發「被上訴人於102年7月間有以
      僱用工人挖起、運走系爭土地上土石之方式，竊取該等土
      石」之行為，是向有權偵查犯罪之彰化縣警察局員林分局
      為之，雖平心而論，向偵查機關申告被上訴人犯罪，確有
      可能使得被上訴人於偵查過程中遭彰化縣警察局員林分局
      疑有犯罪嫌疑，而致被上訴人之社會評價因此減損或有減
      損之虞，然上訴人既是請求依刑事訴訟法第245條第1項、
      第3項負有偵查不公開義務之彰化縣警察局員林分局就被
      上訴人有無竊盜罪嫌一節進行調查，本質上已非欲將被上
      訴人疑涉有竊盜罪嫌之情事公告週知，故難認上訴人有何
      藉此將有損被上訴人名譽之事散布於眾而損害被上訴人之
      意圖。
（五）被上訴人雖主張：其於100年6月1日，有經祭祀公業張仁
      生之大部分派下員同意將系爭土地整平至可以停車之程度
      ，且於102年5月間，在張樹烈之住處，其、祭祀公業張仁
      生派下員張樹烈、張火印、張文章、張玉慶、張安專、張
      家秉、張志棚、張有勝、張連發、張芳貴、張明經、張順
      堯亦均有口頭同意將系爭土地整理至派下員都可以停車之
      狀態，故其才於102年7月間僱用工人挖起、運走系爭土地
      上之土石，上訴人於109年12月3日告發「被上訴人於102
      年7月間有以僱用工人挖起、運走該等土石之方式，竊取
      該等土石」之內容並不實在，已侵害其名譽及精神等語（
      見原審卷第11、13頁；本院卷第99、100頁），並提出祭
      祀公業張仁生100年6月1日會議紀錄為證及於原審聲請通
      知證人張樹烈到庭作證。惟查：
　 1、被上訴人雖提出祭祀公業張仁生100年6月1日會議紀錄為
      證（見本院卷第103頁），然該會議紀錄上缺乏主席之記
      載，且其上「102年6月1日起至6月30日止」之清除始期，
      亦核與該會議時間「100年6月1日」不符，顯然相距過久
      ，已與常理不符，何況，身為祭祀公業張仁生管理人之被
      上訴人、張樹烈、張芳貴是否有合法通知含上訴人之父張
      春潭在內之全體派下員將召開該會議，亦屬未明，則祭祀
      公業張仁生之管理人是否確有於100年6月1日通知全體派
      下員召開該會議，並議決該會議紀錄之案由，誠有疑問；
      又由該會議紀錄觀之，祭祀公業張仁生之派下員僅同意將
      系爭土地上之植栽、囤物、私人雜物等障礙物予以清除，
      並恢復至可使用之原貌而已，並未記載得將系爭土地上之
      土石挖起、運走，而使系爭土地成為可供停車之平地等類
      似用語，故本院尚難只依該會議紀錄之記載，即遽認被上
      訴人於100年6月1日已獲祭祀公業張仁生之大部分派下員
      授權，而得將該等土石挖起、載離。　　
　 2、證人張樹烈雖證稱：祭祀公業張仁生之全體派下員於102
      年間有開會，並均同意委由被上訴人僱工整理系爭土地之
      環境，不然環境很髒，當時上訴人之父親亦有在場同意等
      語（見原審卷第53、54頁），但其並無一語提及祭祀公業
      張仁生之全體派下員有決議可將系爭土地上之土石挖起、
      運走；再者，祭祀公業張仁生之全體派下員既僅是為避免
      系爭土地環境之髒亂，則應僅須清理系爭土地上之雜草、
      雜物即可，並無將該等土石挖起、運走而使系爭土地成為
      平地之必要，故本院同難僅因證人張樹烈之前揭證詞，即
      逕認被上訴人於102年間有經祭祀公業張仁生全體派下員
      授權，而具得將該等土石挖起、載離之權限。　　
　 3、況且，依土地登記謄本所載（見本院卷第76、77頁），祭
      祀公業張仁生僅具系爭土地應有部分5760分之1123之所有
      權，且系爭土地另有其他非祭祀公業張仁生派下員之所有
      權人即張道焱、張李碧月、張劉雅，因此，倘祭祀公業張
      仁生欲對系爭土地上之土石為進行清運之事實上處分行為
      ，則依民法第819條第2項之規定：「共有物之處分、變更
      、及設定負擔，應得共有人全體之同意。」，祭祀公業張
      仁生應得系爭土地之全體共有人同意，然被上訴人並無提
      出證據證明其及祭祀公業張仁生已得系爭土地其他共有人
      張道焱、張李碧月、張劉雅之同意而具清運該等土石之權
      限，故本院自無從認被上訴人已具得將該等土石挖起、載
      離之權利。
　 4、綜上，既無證據證明被上訴人已經祭祀公業張仁生之派下
      員大會決議及系爭土地之全體共有人同意，而具得將系爭
      土地上之土石予以清運、載離之權利，則上訴人於109年1
      2月3日向彰化縣警察局員林分局告發「被上訴人於102年7
      月間有以僱用工人挖起、運走該等土石之方式，竊取該等
      土石」之內容，自難認屬出於故意或過失而傳述指摘之不
      實言論，被上訴人上開主張：上訴人所為前揭內容是屬不
      實等語（見原審卷第11、13頁），並非可採。
五、綜上所述，被上訴人以上訴人於109年12月3日向彰化縣警察
    局員林分局所告發「被上訴人於102年7月間有以僱用工人挖
    起、運走系爭土地上土石之方式，竊取該等土石」之內容為
    不實，已不法侵害其名譽權為由，依民法第195條第1項之規
    定，請求上訴人賠償慰撫金10萬元，及自起訴狀繕本送達翌
    日起至清償日止，按週年利率百分之5計算之利息，於法無
    據，應不予准許。原審判命上訴人賠償1萬元本息，並依職
    權宣告假執行，容有未洽，上訴意旨指摘原審判決此部分為
    不當，請求廢棄改判，為有理由，爰將之廢棄並改判為如主
    文第二項所示；至就被上訴人之附帶上訴，原審之理由雖與
    本院有所不同，然結論並無二致，仍應予以維持，被上訴人
    指摘原審判決此部分不當，求予廢棄改判，為無理由，應駁
    回其附帶上訴。
六、本件事證已臻明確，兩造其餘攻擊防禦方法及證據，核與判
    決結果不生影響，爰不一一論列，併此敘明。
七、據上論結，本件上訴為有理由，附帶上訴為無理由，依民事
    訴訟法第436條之1第3項、第450條、第449條第2項、第78條
    ，判決如主文。
中　　華　　民　　國　　111 　年　　4 　　月　　11　　日
                  民事第一庭  審判長法　官　陳瑞水
　　　　　　　　　                  法  官  徐沛然
                                    法  官  許嘉仁
以上正本係照原本作成。
本判決不得上訴。
中　　華　　民　　國　　111 　年　　4 　　月　　11　　日
                                    書記官　曾靖雯